```{r, include=FALSE}
knitr::opts_chunk$set(
  collapse = TRUE,
  out.width = '70%',
  fig.align = 'center'
)
pdf.options(encoding = 'ISOLatin2')
`%>%` <- magrittr::`%>%`
```

# Čistenie údajov pomocou *tidyr*

Kapitola je spracovaná prevažne s použitím [@wickham2016r, kapitola 12], doplnkovo [@ismay2019statistical, kapitola 4] a stránky projektu [Statistical tools for high-throughput data analysis](http://www.sthda.com/english/wiki/tidyr-crucial-step-reshaping-data-with-r-for-easier-analyses).


## Všeobecne

To, ako vyzerajú čisté údaje, už bolo spomenuté: každá premenná má svoj stĺpec, každé pozorovanie je vo svojom riadku a každá hodnota má svoju bunku v tabuľke. Zatiaľ čo čisté dáta sú všetky rovnako čisté, tie neporiadne sú neporiadne svojim vlastným spôsobom. Výhoda čistých údajov spočíva -- podobne ako pri iných štandardoch -- v dostupnosti väčšieho počtu a ľahšie pochopiteľných nástrojov na prácu s dátami. Príkladom v prostredí R je *tidyverse* -- celý ekosystém balíkov, do ktorého patria aj

- *tibble* - vylepšená koncepcia dátových rámcov a metód manipulácie s nimi
- *readr* - rýchly a priateľský spôsob importu tabuľkových údajov (prednostne do formátu tibble)
- *tidyr* - nástroje na vytvorenie čistých dát z tých neporiadnych [@wickham2020tidyr]
- *dplyr* - gramatika manipulácie s dátami
- *ggplot2* - vizualizáčný systém založený na gramatike grafiky
- *purrr* - konzistentný súbor nástrojov funkcionálneho programovania
- *stringr* - súbor nástrojov uľahčujúci prácu so znakovými reťazcami

Pre ilustráciu, nasledujúca tabuľka je čistá:

```{r }
library(tidyr)
table1
```

Vďaka tomu je manipulácia s premennými veľmi jednoduchá. Napríklad jednoducho sa dá vyjadriť podiel pozitívnych prípadov v celej populácii,

```{r }
table1 %>% 
  dplyr::mutate(rate = cases / population * 10000)
```

zhrnúť počet prípadov po jednotlivých rokoch,

```{r }
table1 %>% 
  dplyr::count(year, wt = cases)
```

alebo zobraziť vývoj v jednotlivých krajinách.

```{r }
library(ggplot2)
ggplot(table1, aes(year, cases)) + 
  geom_line(aes(group = country), colour = "grey50") + 
  geom_point(aes(colour = country))
```

Hoci sa zdá, že princípy poriadku v tabuľkových dátach sú zjavné a príde nám divné, prečo by dáta v praxi mali vyzerať inak, opak je realitou. Väčšia časť zaznamenaných údajov nie je v poriadku a to najmä preto, že 

  - väčšina ľudí nie je oboznámená/zžitá s princípmi čistých údajov a je ťažké k nim prirodzene dôjsť, kým človek s dátami nestrávi už skutočne veľa času,
  - dáta sú často organizované pre úplne iný účel než analýzu.

To znamená, že pre seriózne analýzy bude treba nejaké to čistenie. Prvý krok je vždy rozpoznať, čo sú premenné a čo pozorovania. Niekedy je to ľahké, niekedy si to vyžaduje konzultáciu s tvorcami datasetu. Druhý krok je vyriešiť jeden z dvoch bežných problémov (iba zriedka oboch naraz):

  1. Jedna premenná je roztiahnutá cez viacero stĺpcov.
  2. Jedno pozorovanie je rozstratené po viacerých riadkoch.

Na vyriešenie týchto dvoch problémov budú potrebné dve kľúčové funkcie balíku *tidyr*: *pivot_longer* a *pivot_wider*. (Slovo *pivoting* sa dá preložiť ako otáčanie.)

## Zber stĺpcov

V prvom probléme sa deje to, že názvy niektorých stĺpcov v tabuľke v skutočnosti nepredstavujú názvy premenných ale *hodnoty* nejakej premennej. Napr. v tabuľke

```{r }
table4a
```

sú názvy druhého a tretieho stĺpca hodnotami premennej (nazvime ju) *year*, pričom hodnoty v bunkách týchto stĺpcov sú počty pozitívnych prípadov (*cases*). Cieľom je vytvoriť stĺpce pre tieto dve nové premenné, naplniť ich hodnotami (roky a počty prípadov) a staré stĺpce zmazať.

```{r }
table4a <- table4a %>% 
  pivot_longer(cols = c(`1999`, `2000`), names_to = "year", values_to = "cases")
table4a
```

S tabuľkou 4a súvisí table4b ktorá namiesto počtu pozitívnych prípadov obsahuje celkový počet v populácii. Najprv si ju zobrazíme, potom "otočíme" na dlhý (a čistý) formát, zobrazíme a výsledkom prepíšeme pôvodný objekt (Pozn.1: Funkcia print() okrem zobrazenia do konzoly vráti to isté, čo dostala na vstupe. Pozn.2: Takýto sled príkazov si môžme dovoliť iba ak sú jednotlivé príkazy v reťazi odladené, inak dôjde k prepisu vstupného súboru údajov a je treba ho znova načítať.).

```{r }
table4b <- table4b %>% 
  print() %>% 
  pivot_longer(cols = c(`1999`, `2000`), names_to = "year", values_to = "population") %>% 
  print()
```

Obe tabuľky sa prekrývajú v dvoch stĺpcoch a každá obsahuje aj unikátne stĺpce, je teda prirodzené ich zlúčiť, aby údaje z nich boli dostupné na jednom mieste, a to funkciou left_join() z balíka *dplyr*.

```{r }
dplyr::left_join(table4a, table4b)
```


## Zber riadkov

V tabuľke *table2* sú pozorovania rozložené do dvoch riadkov

```{r }
table2
```

Potrebujeme identifikovať stĺpec, v ktorom sú názvy premenných (*type*) a stĺpec, v ktorom sú ich hodnoty (*count*), zvyšok je práca funkcie duálnej ku pivot_longer:

```{r }
table2 %>%
  pivot_wider(names_from = type, values_from = count)
```

Skrátka, pivot_longer() tabuľky zoštíhľuje a predlžuje, naopak pivot_wider() robí tabuľky širšie a kratšie.

## Rozdelenie a spojenie stĺpcov

Iný problém nastane, ak stĺpec obsahuje viac než jednu premennú, ako je tomu v nasledujúcej tabuľke,

```{r }
table3
```

kde sa pod názvom *rate* nachádza podiel dvoch premenných, *cases/population*. Riešením je použiť funkciu separate(),

```{r }
table3 %>% 
  separate(rate, into = c("cases", "population"), sep = "/", convert = TRUE)
```

kde argument *sep* definuje oddeľovací znak (môže byť aj regulárny výraz, prípadne počet znakov od začiatku) a *convert* povolí konverziu reťazca na číslo (alebo logickú hodnotu či NA). Niekedy môže byť užitočné rozdeliť jedno číslo (rok) na viacero (storočie, rok), hoci to dáta robí menej čistými

```{r }
table3 %>% 
  separate(col = year, into = c("century", "year"), sep = 2)
```

Inverznú operáciu ku separate() zabezpečuje funkcia unite(), ktorá môže napraviť rozdelenie hodnôt jednej premennej v bunkách viacerých stĺpcoch (čiže nie v ich názvoch), napr.

```{r }
table5 %>% print() %>% 
  unite(col = new, century, year, sep = "")
```


## Chýbajúce hodnoty

Problémy pri príprave údajov môžu prísť aj s chýbajúcimi hodnotami. Hodnota môže byť chýbajúca 

- explicitne, označená znakom NA,
- implicitne, jednoducho v údajoch chýba.

Trochu nadnesene: explicitne chýbajúca hodnota je prítomnosť absencie; implicitná zas absencia prítomnosti. Dokážete oba prípady identifikovať v nasledujúcej tabuľke?

```{r }
stocks <- tibble(
  year   = c(2015, 2015, 2015, 2015, 2016, 2016, 2016),
  qtr    = c(   1,    2,    3,    4,    2,    3,    4),
  return = c(1.88, 0.59, 0.35,   NA, 0.92, 0.17, 2.66)
)
```

V dôsledku toho, ako sú datasety reprezentované, možno z implicitne chýbajúcej hodnoty urobiť explicitnú NA, napr. konverziou na široký formát a späť

```{r }
stocks %>% 
  pivot_wider(names_from = year, values_from = return) %>% 
  print() %>% 
  pivot_longer(
    cols = c(`2015`, `2016`), 
    names_to = "year", 
    values_to = "return", 
    values_drop_na = FALSE
  )
```

Jednoduchšie je však použiť funkciu complete(),

```{r }
stocks %>% 
  complete(year, qtr)
```

ktorá vezme súbor stĺpcov, vytvorí všetky kombinácie a doplní k nim originálne dáta, pričom do ostatných pozícií doplní "NA".  

Niekedy explicitne chýbajúca hodnota môže značiť, že zastupuje duplikát predošlej hodnoty (a nikto sa neobťažoval doplniť ju). Vtedy sa na nahradenie NA použije funkcia fill(), ako v nasledujúcom príklade.

```{r }
treatment <- tribble(
  ~ person,           ~ treatment, ~response,
  "Derrick Whitmore", 1,           7,
  NA,                 2,           10,
  NA,                 3,           9,
  "Katherine Burke",  1,           4
)
treatment %>% 
  fill(person)
```

 
## Praktický príklad

Na predošlej kapitole o vizualizácii pomocou ggplot2 sme si v poslednej časti ukázali tématickú mapu rozšírenia koronavírusu. Hoci dáta boli v čistom tvare, predsa bolo kvôli zlúčeniu dvoch datasetov (hranice krajín a vývoj pandémie) treba dočisťovať kvôli rozdielnym štandardom v názvosloví krajín.  
Siahnime teraz po iných údajoch (CSSE Johns Hopkins University). Úlohou bude zobraziť časový rad počtu úmrtí v dôsledku COVID-19 vo vybraných krajinách odo dňa výskytu prvého prípadu. Inšpirácia pochádza z blogu  [@kajzar2020cekame]. Pre zmenu, na načítanie dát bude použitý balík *readr* (a jeho používateľsky jednoduchšia funkcia *read_csv*).

```{r eval = FALSE}
dat <- readr::read_csv(
  "https://raw.githubusercontent.com/CSSEGISandData/COVID-19/master/csse_covid_19_data/csse_covid_19_time_series/time_series_covid19_deaths_global.csv")
```
```{r eval = FALSE, include = FALSE}
#setwd("/media/tomas/SAM32/documents/math/edu/R_textbook")
#readr::write_csv(dat, path = "data/time_series_covid19_deaths_global.csv")
```
Ak už odkaz nie je platný, je možné, že v ňom došlo len k drobnej zmene a internetovým vyhľadávačom sa dá nájsť aktuálna poloha súboru. V horšom prípadne je potrebné nájsť úplne nový zdroj údajov v podobnom formáte. Pre väčšie pohodlie prikladáme súbor aj [offline](data/time_series_covid19_deaths_global.csv).
```{r}
dat <- readr::read_csv("data/time_series_covid19_deaths_global.csv")
dat[1:7]
```
Údaje sú zjavne v širokom formáte, pretože dátum sa rozprestiera v záhlaví stĺpcov. Každý riadok zodpovedá jednej krajine (prípadne jej provincii). Po odstránení referenčnej polohy a provincie (naše cieľové krajiny žiadne nemajú) a po transformácii (*pivot_longer*) bude každý riadok unikátnou kombináciou krajiny a dátumu. Zároveň vidno, že dátum je v tvare mm/dd/yy, je treba ho previesť do formy yyyy-mm-dd, ktorá je v našich končinách čitateľnejšia, a na to sa hodia nástroje z balíku *lubridate*.

```{r}
data_to_plot <- dat %>% 
  dplyr::select(-"Province/State", -Lat, - Long) %>% 
  dplyr::rename(Country = "Country/Region") %>% 
  pivot_longer(-Country, names_to = "Date", values_to = "Deaths") %>% 
  dplyr::mutate(Date = lubridate::mdy(Date)) %>% 
  dplyr::filter(Country %in% c("Slovakia","Czechia", "Hungary", "Poland", "Ukraine"),
                Deaths >= 1)
data_for_labels <- data_to_plot %>% 
  dplyr::group_by(Country) %>% 
  dplyr::slice(which.max(Date))

data_to_plot %>% 
  ggplot(mapping = aes(x = Date, y = Deaths, group = Country, color = Country)) + 
  geom_line() +
  labs(x = "dátum", y = NULL, title = "Počet úmrtí v okolí Slovenska") +
  # umiestnenie popisu radov do grafu (pre efekt)
  theme(legend.position = "none") +
  geom_text(data = data_for_labels, aes(label = Country), hjust = -0.1, vjust = 0) +
  scale_x_date(expand = c(0.15, 1))  # vyhradenie miesta za poslednou hodnotou 
```

Aby bola zohľadnená aj ľudnatosť krajiny, vyjadrime úmrtnosť na vírus v relatívnej mierke ako podiel počtu prípadov na 1 milión obyvateľov. Na to treba dataset o počte obyvateľov. Načítame najmenší [CSV súbor](data/population-figures-by-country-csv.csv), aký sa dá zbežným hľadaním na internete nájsť.

```{r eval = FALSE}
dat_population <- readr::read_csv(
  "https://datahub.io/JohnSnowLabs/population-figures-by-country/r/population-figures-by-country-csv.csv")
```
```{r eval = FALSE, include = FALSE}
#setwd("/media/tomas/SAM32/documents/math/edu/R_textbook")
#readr::write_csv(dat_population, path = "data/population-figures-by-country-csv.csv")
```
```{r}
dat_population <- readr::read_csv("data/population-figures-by-country-csv.csv")
dat_population[1:5]
```

Štruktúra je podobná ako v predošlom *csv* súbore, nám bude stačiť posledný rok, názvy niektorých krajín však treba prekódovať (v komplexnejšom prípade pomocou balíku *countrycode*). Potom už len ponechať predtým vybrané krajiny, spojiť s datasetom úmrtí, vytvoriť relatívnu početnosť a zobraziť. Všimnime si použitie funkcie *aes_string* vtedy, keď treba na premenné odkázať znakovým reťazcom (napr. ak názov obsahuje medzery).

```{r }
dat_population %>% 
  dplyr::transmute(Country = dplyr::recode(Country, 
                             "Slovak Republic" = "Slovakia", 
                             "Czech Republic" = "Czechia"), 
            Population = Year_2016) %>% 
  dplyr::filter(Country %in% data_for_labels$Country) %>% 
  dplyr::right_join(data_to_plot, by = "Country") %>% 
  dplyr::mutate("Confirmed per milion" = Deaths/Population*1e+06) %>% 
  ggplot(mapping = aes_string(x = "Date", y = as.name("Confirmed per milion"), 
                              group = "Country", color = "Country")) + 
  geom_line()
```

Zdá sa, že Ukrajina je na tom s úmrtnosťou na COVID-19 na začiatku roku 2021 najlepšie spomedzi krajín strednej Európy - nielen z pohľadu relatívneho počtu ale aj rýchlosti rastu.  


Otázky na zamyslenie:

1. Vedeli by ste zostaviť takýto graf časových radov (alebo kartogram) z iných datasetov, než boli použité v lekcii? Môžete si ich vyhľadať alebo použiť napr. tie zo stránky https://ourworldindata.org/coronavirus-source-data.
2. Aký iný graf by bol podľa vás užitočný v súvislosti s aktuálnou pandémiou? Vedeli by ste ho zrealizovať?
3. Je zjavné, že počty potvrdených prípadov nákazy alebo úmrtí iba obmedzene odzrkadľujú skutočné rozšírenie v populácii. To je veľmi závislé od viacerých faktorov, napr. od dostupnosti testov na vírus, rozsahu ich nasadenia v teréne, kapacity zdravotníckych zariadení či ochoty jednotlivých štátov pravdivo zverejňovať svoje štatistiky. Koľko by mohol byť skutočný počet infikovaných ľudí v jednotlivých krajinách? V začiatkoch pandémie bolo zaujímavé čítať napr. blogy https://medium.com/@tomaspueyo/ -- poznáte iné také, ktoré sa držia faktov a snažia o nadhľad?


## Cvičenie {#cistenie-cvicenie}

1. Načítajte dataset *USArrest* z balíku *datasets*, zoznámte sa s významom stĺpcov. Ktoré predstavujú druh zločinu?
2. Pomocou pipe operátora vytvorte sekvenciu príkazov (v zátvorke je tip, čo pri tom použiť), ktorá
   1. začne datasetom *USArrest*,
   2. pridá premennú *state* s názvami riadkov,  (funkcie *mutate* alebo *cbind*, `rownames(.)`)
   3. prevedie tabuľku do dlhého formátu, teda zoskupí názvy zločinov do premennej *crime* a počty zatknutí do premennej *cases*, (*pivot_longer*) 
   4. bodovým grafom zobrazí vzťah medzi percentom ľudnatosti v mestských oblastiach (na osi *x*) a počtom prípadov (v logaritmickej mierke na osi *y*), pričom farebne sú odlíšené jednotlivé zločiny.  (*ggplot* + *scale_y_login10*)
3. V predošlom príklade zmeňte bodový graf na textový (s názvami štátov) a jednotlivé zločiny zobrazte vo svojom vlastnom grafe pod sebou. Zvážte použitie individuálnej mierky na osi *y* a prispôsobte veľkosť textu. (*geom_text* + *facet_grid*, *scales*, *size*)
4. Adam, Bibiana a Cindy sa prihlásili na kurz. Pred ním, počas aj po ňom písali test (hodnotenie 0-10 bodov), výsledky však neboli importované poriadne, niečo sa z nich možno aj stratilo (tabuľka definovaná nižšie, poradie riadkov zodpovedá abecednému radeniu mien študentov). Príkazy sa snažte reťaziť a preferujte funkcie z balíkov ekosystému *tidyverse*.  
Úlohy:

   * Rozdeľte hodnotenie do stĺpcov podľa času testovania, pripojte mená a pomocou *ggplot* zobrazte vývoj ich vedomostí do spoločného grafu. 
   * Kto z nich sa ulieval a kto snažil? 
   * Čo by ste zmenili vo funkcii *separate*, ak by ste sa dozvedeli, že Cindy sa prvého testu nemohla zúčastniť?
```{r}
tibble(x = c("8,8,3", "2,4,9", "5,6"))
```

