```{r, include=FALSE}
knitr::opts_chunk$set(
  collapse = TRUE,
  out.width = '50%',
  fig.align = 'center'
)
pdf.options(encoding = 'ISOLatin2')
```

# Riešenie úloh z cvičení


## [Úvod do R](#uvod-cvicenie)


  1.
```{r}
dat <- datasets::mtcars
```
  2.
```{r}
str(dat)
head(dat)
```
  3.
```{r}
dat$kml <- dat$mpg * 0.425144
```
  4.
```{r}
aut <- dat$am == 0
c(automat = mean(dat$kml[aut]), 
  manual = mean(dat$kml[!aut])
)
```
  5.
```{r}
subset(dat, subset = gear==5 & wt<3, select = c(cyl, disp, hp))
```
  6.
```{r}
convert <- function(x, impunit = c("mile", "gallon", "inch", "pound"), toSI = TRUE) {
  p <- toSI*2 - 1
  const <- switch(impunit[1],
                  mile = 1.609,
                  gallon = 3.785,
                  inch = 0.254,
                  pound = 0.453592
  )
  x * const^p
}
# Súčasťou definície novej funkcie by mal byť aj príklad jej použitia:
convert(4, "inch")
convert(1.016, "inch", toSI = FALSE)
```
  7.  
Pomocou klasického príkazu for:
```{r}
tmp <- numeric(length = nrow(dat))  # vytvorenie prázdneho vektora
for (i in 1:nrow(dat)) {
  tmp[i] <- convert(dat[i,"disp"]^(1/3), "inch")^3
}
rm(i)  # for vytvorí pomocnú indexovú premennú i ako globálnu, odporúčam upratať
tmp  # výsledok
```
Elegantnejšie a rýchlejšie pomocou sapply:
```{r}
sapply(dat$wt, convert, impunit = "pound")
```
```{r eval=FALSE}
# alternatívne:
#+ eval=F 
sapply(dat$wt, function(x) convert(x, impunit = "pound"))
```
Ak je funkcia už vektorizovaná, netreba používať funkcie pre cykly. Vektorizovať sa dá napr. pomocou funkcie *Vectorize*, alebo vhodnou konštrukciou funkcie pomocou už vektorizovaných funkcií. Tak bola vytvorená napr. aj naša funkcia *convert*, preto nasledujúci príkaz tiež funguje.
```{r eval=FALSE}
convert(dat$wt, impunit = "pound")
```
  8. 
```{r eval=FALSE}
setwd("/media/tomas/SAM32/documents/math/edu/R_ucebnica")
```


```{r}
datRT <- read.table("data/mtcars.txt", header = T, skip = 2, dec=",", sep = "",
                    na.strings = "?")
all.equal(target = datRT, current = dat)
```
Tým, že sme do *dat* pridali stĺpec *kml*, líšia sa šírkou (Length mismatch). V stĺpci *vs* sú v cieľovom (target) objekte 2 chýbajúce hodnoty (NA).



## [Základné nástroje na prieskumnú analýzu](#zakladne-cvicenie)


1. 
```{r}
data(Cars93, package = "MASS")
```
```{r eval=FALSE}
? Cars93
```
```{r}
summary(Cars93)
```
Súbor údajov o 93 autách predávaných v USA v roku 1993 obsahuje 93 riadkov a 27 stĺpcov, väčšina premenných (stĺpcov) ako napr. cena Price je kvantitatívnych (numerických), niektoré sú kvalitatívne, napr. výrobca Manufacturer. Podľa toho je zostavený súhrn funkciou summary. Iný súhrn ponúka napr.

2. 
```{r}
priceUSA <- subset(Cars93, subset = Origin=="USA", select = Price, drop=T)
hist(priceUSA)
summary(priceUSA)
```
Rozdelenie je asymetrické, pravdepodobnejšie (častejšie) sú lacnejšie autá. Preto je medián (16 300\$) menší ako priemerná hodnota (18 570\$)

3. 
```{r}
pocetnostManuf <- sort(table(Cars93$Manufacturer), decreasing=T)
barplot(pocetnostManuf, las=2, cex.names=0.7)
pie(pocetnostManuf,cex=0.7)
dotchart(pocetnostManuf, cex=0.7)
```
   
Najprehľadnejší je asi stĺpcový graf, prípadne aj bodový graf. Koláčový graf sa hodí na zobrazenie podielu nanajvýš zopár skupín. (Ľudský mozog nie je veľmi dobrý v rozlišovaní rozdielov v kruhových výsekoch, ľahšie vníma rozdiely obdĺžnikových tvarov.)

4.
```{r}
plot(Price ~ AirBags, data=Cars93)
```
   
Jednoznačne cena rastie s výbavou.

5.
```{r}
plot(Horsepower ~ EngineSize, data=Cars93, col = Cars93$Origin, pch=20)
legend("bottomright", legend = levels(Cars93$Origin), col = 1:2, pch = 20)
```
    
Vyzerá to, že neamerické modely dosahujú pri rovnakom zdvihovom objeme vyšší výkon ako americké a rozdiel sa s objemom zvyšuje.
  
6. 
```{r}
Cars93$Type <- factor(
  x = Cars93$Type, 
  levels = c("Small", "Sporty", "Compact", "Midsize", "Large", "Van")
  )
# alternatívne (automatické zoradenie tried podľa priemernej hmotnosti):
# priem <- aggregate(Weight ~ Type, data = Cars93, FUN = mean)
# Cars93$Type <- factor(Cars93$Type, levels = priem$Type[order(priem$Weight)])
mosaicplot(Type ~ Man.trans.avail, data=Cars93)
```
   
Dostupnosť manuálnej prevodovky je doménou menších, kompaktných áut.

   
  
## [Transformácia údajov a súhrny pomocou *dplyr*](#transformacia-cvicenie)


1.
```{r}
data(Cars93, package = "MASS")
```
2.
```{r}
library(dplyr)
auta93 <- select(Cars93, 1:3, contains("Price"), -contains(".Price"), starts_with("MPG"), AirBags:Horsepower, - DriveTrain, Weight, Origin)
```
3.
```{r}
auta93 %>% 
  rename(CylindersVolume = EngineSize) %>% 
  mutate(Weight = Weight * 0.4536) %>% 
  filter(Weight < 1200 & Origin == "USA") %>% 
  arrange(Type, Price) %>% 
  print() %>% 
  group_by(Type) %>% 
  summarise(mean = mean(MPG.city), .groups = "drop")
detach("package:dplyr", unload = TRUE)
```



## [Vizualizácia pomocou *ggplot2*](#vizualizacia-cvicenie)



1.
```{r}
data(Cars93, package = "MASS")
```
2.
```{r}
`%>%` <- magrittr::`%>%`
library(ggplot2)
Cars93 %>% 
  dplyr::filter(Origin == "USA") %>% 
  ggplot(aes(x = Price)) + geom_histogram(bins = 5)
```
3.
```{r}
ggplot(Cars93) + 
  aes(x = EngineSize, y = MPG.city, size = Weight, shape = Type, color = Cylinders) + 
  geom_point() + 
  facet_grid(rows = vars(DriveTrain))
```
4.
```{r}
"https://datahub.io/core/covid-19/r/countries-aggregated.csv" %>% 
  url() %>% 
  read.csv() %>%  
  dplyr::mutate(Date = as.Date(Date)) %>% 
  dplyr::filter(Country %in% c("Czechia", "Hungary", "Poland", "Slovakia"), 
         Date > "2020-09-01") %>% 
  ggplot(aes(x = Date, y = Confirmed, group = Country, color = Country)) + 
  geom_line()
```



## [Čistenie údajov pomocou *tidyr*](#cistenie-cvicenie)



1.
```{r}
head(USArrests)
```
```{r eval=FALSE}
? USArrests
```
Druh zločinu predstavujú stĺpce _assault_ (napadnutie), _murder_ (vražda), _rape_ (znásilnenie).

2.
```{r}
`%>%` <- magrittr::`%>%`
library(ggplot2)

USArrests %>% 
  dplyr::mutate(state = rownames(.)) %>% 
  tidyr::pivot_longer(cols = c(Assault,Murder,Rape), 
                      names_to = "crime", values_to = "cases") %>% 
  ggplot(mapping = aes(x = UrbanPop, y = cases, color = crime)) + 
  geom_point() + scale_y_log10()
```

3.
```{r}
USArrests %>% 
  dplyr::mutate(state = rownames(.)) %>% 
  tidyr::pivot_longer(cols = c(Assault, Murder, Rape), 
                      names_to = "crime", values_to = "cases") %>% 
  ggplot(mapping = aes(x = UrbanPop, y = cases, color = crime)) + 
  geom_text(mapping = aes(label = state), size = 2, check_overlap = F) +
  facet_grid(rows = vars(crime), scales = "free_y")
```

4.
```{r}
dat <- tidyr::tibble(x = c("8,8,3", "2,4,9", "5,6"))
```

      a)  
```{r}
dat %>%
  tidyr::separate(x, into = c("pred","počas","po"), sep = ",") %>%
  dplyr::mutate(meno = c("Adam","Bibiana","Cindy")) %>%
  tidyr::pivot_longer(cols = c(pred,počas,po), names_to = "test", values_to = "body") %>%
  dplyr::mutate(body = as.numeric(body),
                test = factor(test, levels = c("pred","počas","po"))) %>%
  ggplot(aes(x = test, y = body, group = meno, color = meno)) + 
  geom_point() + geom_line() +
  labs(y = "počet bodov", title = "Výsledky študentov v kurze")
```

      b)  
Z grafu vidieť, že Adam sa ulieval, na začiatku aj počas kurzu mal 8 bodov, ale po kurze už iba 3. Naopak, Bibi sa snažila, pred kurzom mala iba 2 body a po kurze až 9. O Cindy vieme povedať len to, že sa snažila zo začiatku testu, nepoznáme jej údaj z posledného testu.  ```

      c)  
Do funkcie separate by sme doplnili argument `fill = "left"`.
```{r}
dat %>%
  tidyr::separate(x, into = c("pred","počas","po"), sep = ",", fill = "left") %>%
  dplyr::mutate(meno = c("Adam","Bibiana","Cindy")) %>%
  tidyr::pivot_longer(cols = c(pred,počas,po), names_to = "test", values_to = "body") %>%
  dplyr::mutate(body = as.numeric(body),
                test = factor(test, levels = c("pred","počas","po"))) %>%
  ggplot(aes(x = test, y = body, group = meno, color = meno)) + 
  geom_point() + geom_line() +
  labs(y = "počet bodov", title = "Výsledky študentov v kurze")
```


## [Interaktívna vizualizácia](#interaktivna-cvicenie)



1.
```{r}
`%>%` <- magrittr::`%>%`
```
```{r eval=F}
mtcars %>%
  dplyr::mutate(cyl = as.factor(cyl)) %>% 
  ggvis::ggvis(x = ~disp, y = ~mpg) %>%
  ggvis::layer_points(fill = ggvis::input_select(c("cyl", "am"), map=as.name, label = "farba:"))
```

2.
```{r}
library(ggplot2)
```
```{r eval=F}
library(shiny)
# Užívateľské prostredie:
ui <- fluidPage(    # použi fluid Bootstrap layout
  # nadpis stránky
  titlePanel("Závislosť dojazdu od zdvihového objemu"),
  # vytvor riadok s bočným panelom
  sidebarLayout(      
    # definuj bočný panel s jedným vstupom
    sidebarPanel(
      selectInput("var3", "Faktor:", 
                  choices = c("cyl", "am")
      )
    ),
    # vytvor miesto pre graf a tabuľku
    mainPanel(
      plotOutput("mileagePlot"),
      helpText("Priemer v skupine:"),
      tableOutput("summaryTable")
    )
  )
)
# Server:
server <- function(input, output) { # definuj server pre Shiny app
  # zaplň miesto vytvorené pre graf a tabuľku
  output$mileagePlot <- renderPlot({
    mtcars %>%
      dplyr::mutate(cyl = factor(cyl)) %>% 
      ggplot(aes(x = disp, y = mpg)) + 
      geom_point(aes_string(color = input$var3))
  })
  output$summaryTable <- renderTable({
    mtcars %>% 
      dplyr::group_by_at(input$var3) %>% 
      dplyr::summarize(disp = mean(disp), mpg = mean(mpg), .groups = "drop")
  })
}
# Skombinovanie frontend-u a backendu-u.
shinyApp(ui, server)
# uvoľnenie nepotrebných knižníc
detach("package:shiny")
```

4. 
```{r eval=knitr::is_html_output()}
p <- mtcars %>%
  dplyr::mutate(cyl = as.factor(cyl), model = rownames(.)) %>% 
  ggplot(aes(x = disp, y = mpg, color = cyl, label = model)) 
plotly::ggplotly(p + geom_point(), tooltip=c("label", "x", "y"))
plotly::ggplotly(p + geom_point(aes(text = paste(model,"\ndojazd: ", mpg, "mile/gal"))),
                 tooltip = c("text")
)
```




## [Efektívne programovanie](#efektivne-cvicenie) 

1.
```{r}
multiodhadLM_p <- function(data, N) {
  mat <- as.matrix(data)
  estimLM <- function(i) {
    Ys <- mat[i,]
    X <- cbind(1, Ys[,1])
    c( solve(t(X) %*% X) %*% t(X) %*% Ys[,2] )
  }
  n <- nrow(mat)
  ind <- replicate(N, sample(n, n, replace=TRUE))
  cl <- parallel::makeCluster(3)
  parallel::clusterExport(cl, varlist = "mat", envir = environment())
  out <- parallel::parApply(cl, X = ind, MARGIN = 2, FUN = estimLM)
  parallel::stopCluster(cl)
  out
}
system.time(sim <- multiodhadLM_p(mtcars[c("wt","disp")], 5000))["elapsed"]
apply(sim, MARGIN = 1, quantile, probs = c(0.025, 0.975))
```

2.
```{c eval=FALSE}
// obsah súboru median.cpp
#include <Rcpp.h>
using namespace Rcpp;

// [[Rcpp::export]]
NumericVector sort_C(NumericVector x) {
  int n = x.size();
  double xi;
  for(int i = 0; i <= n-2; ++i) {
    for(int j = i+1; j <= n-1; ++j) {
      xi = x[i]; 
      if (x[j] < xi) {
        x[i] = x[j];
        x[j] = xi;
      }
    }
  }
  return x;
}

// [[Rcpp::export]]
double median_C(NumericVector x) {
  int n = x.size();
  NumericVector y = sort_C(x);
  int i = floor(n/2);
  double out;
  if (n % 2 == 0) {
    out = (y[i-1]+y[i])/2;
  } else {
    out = y[i];
  }
  return out;
}
```
```{r eval=FALSE}
Rcpp::sourceCpp(file = "median.cpp")
```

```{r include=FALSE}
Rcpp::sourceCpp(code = "
#include <Rcpp.h>
using namespace Rcpp;

// [[Rcpp::export]]
NumericVector sort_C(NumericVector x) {
  int n = x.size();
  double xi;
  for(int i = 0; i <= n-2; ++i) {
    for(int j = i+1; j <= n-1; ++j) {
      xi = x[i]; 
      if (x[j] < xi) {
        x[i] = x[j];
        x[j] = xi;
      }
    }
  }
  return x;
}

// [[Rcpp::export]]
double median_C(NumericVector x) {
  int n = x.size();
  NumericVector y = sort_C(x);
  int i = floor(n/2);
  double out;
  if (n % 2 == 0) {
    out = (y[i-1]+y[i])/2;
  } else {
    out = y[i];
  }
  return out;
}
")
```
```{r}
sort_C(16:11)
median_C(16:11)
```

Funkcia *sort_C* sa dá nahradiť napr. preusporiadaním kópie vstupného vektora pomocou *std::sort*.

```{r eval=FALSE}
Rcpp::cppFunction(code = "double median_C(NumericVector x) {
  int n = x.size();
  NumericVector y = clone(x);
  std::sort(y.begin(), y.end());
  int i = std::floor(n/2);
  double out;
  if (n % 2 == 0) {
    out = (y[i-1]+y[i])/2;
  } else {
    out = y[i];
  }
  return out;
}")
```
Úplne najjednoduchšie je osladiť si život pomocnými funkciami, ktoré prostrediu C++ balík *Rcpp* sprístupňuje z prostredia R.
```{r eval=FALSE}
Rcpp::cppFunction(code = "double median_C(NumericVector x) {
  return median(x); 
}")
```


3.

Ulož dáta do csv súborov:
```{r eval=FALSE}
write.table(nycflights13::flights, file = "data/nycflights13_flights.csv", 
            sep = ",", row.names = FALSE)
write.table(nycflights13::planes, file = "data/nycflights13_planes.csv", 
            sep = ",", row.names = FALSE)
```
Zapíš súbory do databázy. Externým súborom by sa nemuseli vytvoriť tabuľky so správnym formátom polí, napr. by všetky boli textové a bolo by potrebné ich typ manuálne meniť, alebo neskôr pri filtrovaní používať textové hodnoty, napr. day == "1".
```{r eval=FALSE}  
con <- DBI::dbConnect(drv = RSQLite::SQLite(), dbname = "data/nycflights13.db")
DBI::dbWriteTable(conn = con, name = "Flights", value = "data/nycflights13_flights.csv", overwrite=T)
DBI::dbWriteTable(conn = con, name = "Planes", value = "data/nycflights13_planes.csv", overwrite=T)
dplyr::tbl(con, from = "Flights")
DBI::dbDisconnect(con)
```
Vytvor nové spojenie, zlúč tabuľky a vykresli:
```{r eval=FALSE}  
nycflights13_con <- DBI::dbConnect(drv = RSQLite::SQLite(), dbname = "data/nycflights13.db")
dplyr::tbl(nycflights13_con, from = "Flights") %>% 
  dplyr::filter(month == 1, day == 1, dep_time > 500 & dep_time < 800) %>% 
  dplyr::select(tailnum, origin) %>% 
  dplyr::left_join(y = dplyr::tbl(nycflights13_con, from = "Planes"), 
                   by = "tailnum") %>% 
  dbplot::dbplot_histogram(x = seats, bins = 10)
DBI::dbDisconnect(nycflights13_con)
```
Filtrovanie sa dá vykonať aj po zlúčení tabuliek, ale je to menej efektívne.  
Aby sa dali použiť pokročilejšie funkcie ggplot2, napr. vykreslenie po skupinách (group, colour), je pravdepodobne potrebné stiahnuť zobrazované údaje lokálne, a použiť ggplot2::ggplot namiesto dbplot.
